臺灣臺中地方法院刑事判決　　　　　　　　　　　　　九十二年度易字第七五四號
　　公　訴　人　臺灣臺中地方法院檢察署檢察官
　　被　　　告　甲○○
右列被告因業務侵占案件，經檢察官提起公訴（九十一年度偵字第一七四三八號），
本院判決如左：
    主  文
甲○○無罪。
    理  由
一、公訴意旨略以：被告甲○○係嵊華企業管理顧問公司之業務員，擔任債權催收工
    作，應將受託所收款項交付予客戶，為從事業務之人。竟意圖為自己不法之所有
    ，於民國八十九年十月間，受臺灣油研工業股份有限公司（下稱臺灣油研公司）
    委託，向債務人永睦機械有限公司（下稱永睦公司）催收積欠帳款新臺幣（下同
    ）五十九萬餘元，於收取帳款後，以變易持有為所有之意思，將其中十五萬二千
    九百元予以侵占入己。因認被告涉犯刑法第三百三十六條第二項之業務侵占罪嫌
    。
二、按被告未經審判證明有罪確定前，推定其為無罪；犯罪事實，應依證據認定之，
    無證據不得認定犯罪事實。又不能證明被告犯罪者，應諭知無罪之判決，刑事訴
    訟法第一百五十四條、第三百零一條第一項分別定有明文。又認定犯罪事實所憑
    之證據，雖不以直接證據為限，間接證據亦包括在內；然而無論直接或間接證據
    ，其為訴訟上之證明，須於通常一般之人均不致有所懷疑，而得確信其為真實之
    程度者，始得據為有罪之認定，倘其證明尚未達到此一程度，而有合理之懷疑存
    在，復無其他調查途徑可尋，法院即應為無罪之判決，最高法院七十六年度臺上
    字第四九八六號判例意旨可資參照。
三、公訴人認被告涉有上開業務侵占罪嫌，係以：被告自白犯罪，核與告訴代理人即
    臺灣油研公司管理部副理乙○○指訴情節相符，復有被告持以償付前開侵占款項
    之支票暨退票理由單影本各二紙在卷可證為其論據。訊據被告甲○○則堅決否認
    有侵占催收所得款項之犯行，所辯略以：伊受臺灣油研公司委託向永睦公司催收
    貨款債務後，有與永睦公司達成協議以分期付款之方式清償貨款債務。前面幾期
    催收所得伊都有按時匯入臺灣油研公司的帳戶。九十年三月間永睦公司有支付伊
    一期十餘萬元催收款，部分以現金匯入伊戶頭，部分是以支票給付。嗣乙○○向
    伊催討前開十餘萬元款項時，伊還不確定有收到該筆款項，因為當時伊公司催收
    業務很繁忙，且前開催收帳款很複雜，伊找公司會計問，會計也不清楚，伊再打
    電話請永睦公司傳真付款的單據，才查出並確定有收到這筆錢。之後伊有意要償
    還臺灣油研公司該筆催收款項，惟當時伊經濟比較困難，付不出現金，才向朋友
    調了二張客票支付臺灣油研公司，伊並不知該二張支票嗣會跳票等語。經查：(1)
    被告於警詢中係稱：臺灣油研公司委託伊收回永睦公司債款約五十九萬餘元，伊
    交回給公司會計後，因作帳錯誤，乙○○與伊對帳後，伊才知道尚缺十五萬二千
    九百元。伊手頭因無現金，故向友人借票還款，當時該支票並無問題，伊並無侵
    占、詐騙之意圖等語；於偵查中則稱：伊是有受臺灣油研公司委託向永睦公司收
    錢，共收了五、六十萬元，其中十餘萬元沒有交給乙○○。永睦公司是以支票或
    匯款的方式還款，匯款是匯到伊的帳戶內，支票都是交給會計提示後再交給乙○
    ○，後來伊因經濟困難就向丙○○借票交給乙○○，錢在支票發票日當天伊已交
    給丙○○，但該支票仍然退票等語。細核被告前開偵查中所言，固坦認有十餘萬
    元的催收所得未交予臺灣油研公司，惟並未表示其係基於不法所有意圖將該筆催
    收所得侵占入己，公訴意旨逕認被告已自白犯罪，容有未洽。(2)告訴代理人乙○
    ○於本院審理時具結證稱：「（當時委託收帳款，是約定收來的錢直接交還給你
    們，或是結算後再由被告給付帳款？）我記得當時是約定催收到的票或現金，先
    由他們負責保管處理，扣除催收所得之百分之十五至二十後，再於每月月底一次
    匯款至我們公司的帳戶。」、「（他們收到的票或錢是否可以先行自由運用，只
    要月底之前匯款給你們就可以了？）是的，像他們有時收到的票據票期很長，而
    我們也不要那種票，所以約定不管是現金或是票據，催收所得扣除傭金後，一律
    以現款於月底匯給我們。」等語，可知被告向永睦公司催收得現款或票據後，並
    非單純逐筆直接轉交予臺灣油研公司，而尚須經提兌票據、結算匯整、扣除傭金
    等手續後，再於月底一次匯款予臺灣油研公司，是被告所辯當時因催收帳款複雜
    ，而無法確定有無收取前開十餘萬元款項一節，衡情非無可能，尚難以被告客觀
    上有未支付臺灣油研公司部分催收所得之情，即遽認其主觀上有非法侵占挪用之
    故意。再依被告與臺灣油研公司間之委託約定，被告既有權先行支用催收所得，
    只須於月底結算還款予臺灣油研公司，則於民法物權概念上，被告就催收所得款
    項或票據業已取得所有權，僅對臺灣油研公司負有依約結算還款之義務，自無所
    謂侵占自己持有「他人之物」可言。(3)又告訴代理人乙○○於本院審理時具結證
    稱：被告為臺灣油研公司催收的帳款大部分都有收到，只剩下本案系爭的十幾萬
    元有問題。案發後被告有和解的誠意，實際上也有達成和解，故不追究被告本案
    行為等語；另並有和解書一紙在卷可憑。由被告確有依約支付大部分催收所得予
    臺灣油研公司，及就系爭積欠款項已與告訴人達成和解等情觀之，益徵被告應無
    意非法侵占催收所得款項。
四、綜上所述，被告前揭辯詞核非子虛。此外，本院復查無其他積極證據足資證明被
    告涉有業務侵占之犯行，既不能證明被告犯罪，揆諸上揭刑事訴訟法之規定及最
    高法院揭示之判例意旨，依法應予諭知無罪。
據上論斷，應依刑事訴訟法第三百零一條第一項，判決如主文。
中      華      民      國      九十三      年    三    月      十六    日
                                臺灣臺中地方法院刑事第十庭
                                    審判長法  官  郭  瑞  祥
                                          法  官  黃  家  慧
                                          法  官  蔡  建  興
右正本證明與原本無異。
如不服本判決，應於判決送達後十日內向本院提出上訴狀，上訴於臺灣高等法院臺中
分院( 須附繕本 )。
                                          書記官
中    華    民    國      九十三      年       三      月       十九    日
